臺灣高等法院臺南分院刑事判決　　　 96年度交上訴字第710號
上　訴　人　臺灣嘉義地方法院檢察署檢察官
上　訴　人
即　被　告　丙○○
　　　　　　乙○○
上　一　人
選任辯護人　嚴庚辰律師
　　　　　　陳國瑞律師
上列上訴人因被告業務過失致死案件，不服臺灣嘉義地方法院九
十六年度交訴字第四號中華民國九十六年五月三十一日第一審判
決（起訴案號：臺灣嘉義地方法院檢察署九十五年度偵字第八七
０三號），提起上訴，本院判決如下：
    主  文
原判決撤銷。
丙○○從事業務之人，因業務上之過失致人於死，處有期徒刑拾
月，減為有期徒刑伍月，如易科罰金，以銀元佰元即新台幣玖
佰元折算壹日。
乙○○因過失致人於死，處有期徒刑捌月，減為有期徒刑肆月，
如易科罰金，以銀元佰元即新台幣玖佰元折算壹日。
    事  實
一、丙○○係環球汽車貨運行所僱用之司機，負責駕駛營業大貨
    車載運貨物，為從事駕駛業務之人，於民國九十五年六月十
    四日晚上十一時許，駕駛車牌號碼IP-060號營業用大貨車搭
    載助手邱國及邱國之友人陳淑美，前往嘉義市○區○○
    ○路一五八號前南向北慢車道，另輛車牌號碼AM-306號營業
    用大貨車之停放地點搬運貨物，詎料丙○○為便於搬運兩車
    車上貨物，竟貿然將所駕駛車牌號碼IP-060號營業用大貨車
    逆向停置於該AM-306號營業用大貨車後方（該車駕駛離車他
    去），即以車牌號碼IP-060號營業用大貨車車尾與車牌號碼
    AM-306號營業用大貨車車尾相接，而丙○○本應注意停車時
    ；應依車輛順行方向緊靠道路右側，且不得在顯有妨害他車
    通行之處所停車，暨利用道路為工作場所，而依當時天候晴
    、夜間無照明、路面乾燥無缺陷、無障礙物等情形，於客觀
    上並無不能注意情事，僅為圖一時裝卸貨物方便，疏未注意
    上開規定，而將其所駕駛IP-060號營業用大貨車逆向停置在
    嘉義市○○○路一五八號前南向北慢車道上，未緊靠道路右
    側，並僅開啟該IP-060號營業用大貨車上之警示燈後，即偕
    同邱國先行下車至兩車車尾部位進行卸貨，未幾，陳淑美
    亦下車前往兩車車尾相接處觀看。適有乙○○騎乘車牌號碼
    WFI—173號輕型機車，沿嘉義市○○○路南向北慢車道由南
    往北方向行經該處，乙○○本應注意車前狀況及兩車併行之
    間隔，隨時採取必要之安全措施，而依前述當時之客觀情形
    ，於客觀上亦無不能注意情事，竟疏未注意其車前狀況，與
    停置其前方慢車道上之大貨車保持相當間隔，不慎於駛經上
    開大貨車車尾相接處時，撞擊適位處於該處慢車道上之陳淑
    美，致陳淑美受有頭部外傷、右枕骨骨折、顱底骨折、雙側
    額葉挫傷出血、右側額顳硬腦膜下出血、多處蜘蛛膜下腔出
    血、腦腫、右側腰及下背挫傷等重創，雖經送往財團法人天
    主教聖馬爾定醫院（下稱聖馬爾定醫院）急救，惟仍於翌日
    晚間七時許不治死亡。丙○○、乙○○於肇事後，在偵查機
    關尚不知何人為犯罪嫌疑人時，均停留在現場，分別主動向
    前來處理之警員陳健正及辛懷陸表示為其駕車肇事，而自首
    接受裁判。
二、案經丙○○、乙○○自首及陳淑美之女甲○○訴由嘉義市警
    察局第一分局報告臺灣嘉義地方法院檢察署檢察官相驗後自
    動檢舉偵查起訴。
    理  由
壹、程序部分：
一、按刑事訴訟法第三百七十一條規定「被告合法傳喚，無正當
    之理由不到庭者，得不待其陳述，逕行判決。」，本件被告
    丙○○經合法傳喚，無正當理由而未於最後審理期日到庭，
    爰不待其陳述，逕行判決。
二、按被告以外之人於審判外之陳述，雖不符刑事訴訟法第一百
    五十九條之一至第一百五十九條之四之規定，而經當事人於
　　審判程序同意作為證據，法院審酌該言詞陳述或書面陳述作
    成時之情況，認為適當者，亦得為證據。當事人、代理人或
    辯護人於法院調查證據時，知有第一百五十九條第一項不得
    為證據之情形，而未於言詞辯論終結前聲明異議者，視為有
    前項之同意。」，刑事訴訟法第一百五十九條之五定有明文
    。查本件檢察官所舉所有書面及言詞陳述之證據能力，經本
    院於準備時提示被告二人及其辯護人均表示同意列為證據，
    且迄言詞辯論終結前亦未聲明異議，本院審酌該等供述證據
    之取得過程並無瑕疵，與本案待證事實間復具有相當之關聯
    性，以之為本案證據尚無不當，自得採為證據。
貳、實體部分:
一、依據被告丙○○前於本院行準備程序及審理期日所述，其對
    於上揭時間，駕駛車牌號碼IP-060號營業用大貨車搭載邱國
    、被害人陳淑美，前往嘉義市○○○路一五八號前南向北
    慢車道車牌號碼AM-306號營業用大貨車之停放地點搬運貨物
    ，並將車牌號碼IP-060號營業用大貨車逆向停放於車牌號碼
    AM-306號營業用大貨車後方慢車道上等情供承不諱，惟辯稱
    ：違規逆向停車確有過失，但是違規與被害人的死亡有無關
    聯性，則不清楚。當天晚上我車子有開燈，但是有沒有開大
    燈，我不能確定，我在原審有說有開大燈，這句話好像是我
    公司老闆娘張素貞教我講的，但是我確定我有開閃光黃燈，
    我的車頭、車邊、車尾都會閃爍。被害人陳淑美被撞以後，
    她是倒在車號AM-306號大貨車駕駛座前輪邊上的旁邊道路上
    ，陳淑美是頭朝車輪，腳朝道路中央方向側躺，另被告乙○
    ○也倒在地上，倒地的位置是在AM-306後大貨車後輪邊上的
    道路上，當天乙○○也有流血。在陳淑美還沒有倒在地上之
    前，她是在駕駛座後面臥舖駕駛休息的地方，我們停車停好
    我有問陳淑美她要不要下車，她說不要，從我下車到陳淑美
    她被撞，時間應該不會超過貳分鐘，因為當天貨不是很多，
    我也急著要趕快搬貨，就聽到碰撞的聲音。那天我停車的位
    置，是我公司老闆娘說AM-306車停在那邊，叫我過去搬貨，
    我老闆娘應該不知道我會逆向停車等語。另被告乙○○則對
    於上揭時間，騎乘車牌號碼WFI—173號輕型機車，沿嘉義市
    ○○○路南向北慢車道由南往北方向行經被告丙○○之停車
    地點，將被害人撞擊倒地，致被害人傷重不治死亡等情供承
    不諱，惟矢口否認有何過失犯行，辯稱：我的機車是靠快車
    道，機車有開燈，撞擊之前我有看到大貨車，大貨車當時都
    沒有開任何的燈，我為了要閃避大貨車，從車子旁邊騎過去
    ，我是騎在白線旁邊，與大貨車的間隔我想不起來，那個地
    方蠻暗的，被害人突然從大貨車後面跑出來，我來不及閃避
    ，被害人是從貨車後面出現在我摩托車前面，我後面（快車
    道）還有汽車，我自己也受傷倒在貨車旁邊云云云。經查：
  (一)被告丙○○係環球汽車貨運行所僱用之司機，負責駕駛營業
    大貨車載運貨物為業，其於九十五年六月十四日晚上十一時
    許，駕駛IP-060號營業用大貨車搭載邱國、陳淑美，前往
    嘉義市○區○○○路一五八號前南向北慢車道，另輛車牌號
    碼AM-306號營業用大貨車之停放地點搬運貨物，為便於搬運
    兩車車上貨物，而將所駕駛IP-060號營業用大貨車逆向停置
    於該AM-306號營業用大貨車後方慢車道上，未緊靠道路右側
    ，僅開啟警示燈後，即與邱國先行下車至兩車車尾部位進
    行卸貨等情，暨被告乙○○騎乘車牌號碼WFI－173號輕型機
    車，沿上開湖子內路南向北慢車道由南往北方向行經該處，
    不慎於駛經上開大貨車車尾相接處時，撞擊適位處於該處慢
    車道上之被害人陳淑美等情，業分據被告二人供述明確，渠
    等就上開情節所述相符，且有道路交通事故現場圖（見相驗
    卷第一一頁）、道路交通事故調查報告表(一)(二)（見相驗卷第
    四四、一三頁）、現場照片（見相驗卷第一五至二○頁）在
    卷可佐，自可信為實在。
  (二)被害人陳淑美因遭被告江玲櫻騎車撞擊，受有頭部外傷、右
    枕骨骨折、顱底骨折、雙側額葉挫傷出血、右側額顳硬腦膜
    下出血、多處蜘蛛膜下腔出血、腦腫、右側腰及下背挫傷等
    重創，經送往聖馬爾定醫院急救後延至於九十六年六月十五
    日晚間七時許不治死亡等情，亦經臺灣嘉義地方法院檢察署
    檢察官督同檢驗員相驗屬實，製有相驗筆錄（見相驗卷第二
    二頁）、驗斷書（見相驗卷第三二至三八頁）及相驗屍體證
    明書（見相驗卷第三一頁）在卷足憑，並有聖馬爾定醫院診
    斷證明書（見相驗卷第三九頁）在卷可參，且被告二人就此
    均不爭執，此部分事實亦可認定。
  (三)按顯有妨害他車通行之處所，不得停車；停車時應依車輛順
    行方向緊靠道路右側；任何人不得利用道路為工作場所，九
    十五年七月一日修正施行前道路交通安全規則第一百十二條
    第一項第九款、第二項及第一百四十條第三款分別定有明文
    。被告丙○○係職業駕駛人，停車裝卸貨物，對該等規定應
    知悉甚稔，自應注意遵守該等規定。依前揭道路交通事故調
    查報告表(一)之記載，肇事當時天候晴、夜間無照明、路面乾
    燥無缺陷、無障礙物，並無不能注意之情事。詎被告丙○○
    竟疏於注意上開規定，僅為謀裝卸貨物方便，貿然將車輛逆
    向停置，利用道路作為工作場所，造成其他用路人之行車障
    礙，以致被告乙○○騎乘機車駛經二輛大貨車車尾相接處時
    ，撞擊適位處於該處慢車道上之被害人陳淑美，致陳淑美身
    受重創，不治死亡，其對於本件死亡車禍之發生，自有過失
    。又按汽車行駛時，駕駛人應注意車前狀況及兩車併行之間
    隔，並隨時採取必要之安全措施，道路交通安全規則第九十
    四條第三項亦定有明文。被告乙○○騎乘機車行駛於道路上
    ，自亦應注意上開規定，小心駕駛，而本件事發當時，天候
    晴、路面乾燥無缺陷、無障礙物，有如前述，被告江玲櫻並
    無不能注意之情事，詎其竟疏於注意其車前有大貨車違規停
    車之危險狀況，並與之保持相當之間隔，隨時採取必要之安
    全措施，乃致於駛經二輛大貨車車尾相接處時，撞擊適位處
    於該處慢車道上之被害人陳淑美，致陳淑美身受重創，不治
    死亡，其對於本件死亡車禍之發生，亦有過失。被告乙○○
    雖辯稱：案發當時係因被告丙○○將車牌號碼IP-060號營業
    用大貨車逆向停放於慢車道上，其為閃避該車始撞及被害人
    ，且因該處無照明，被害人係由車牌號碼IP-060號營業用大
    貨車與車牌號碼AM-306號營業用大貨車交接處突然衝出，實
    猝不及防，其並無過云云，然依被告丙○○所述：被害人陳
    淑美被撞以後，她是倒在車號AM-306號大貨車駕駛座前輪邊
    上的旁邊道路上，陳淑美是頭朝車輪，腳朝道路中央方向側
    躺，另被告乙○○也倒在地上，倒地的位置是在AM-306後大
    貨車後輪邊上的道路上等語，並對照卷附道路交通事故現場
    圖（見相驗卷第十一頁）所示，堪認被害人陳淑美確係於二
    輛大貨車車尾相接處之慢車道上遭撞擊，至於陳淑美當時究
    竟是否如被告江玲櫻所辯，係自大貨車交接處突然衝出，亦
    僅係站立於該處觀看丙○○等人裝卸貨物，均無解於其應負
    之過失責任，蓋被告江玲櫻果依規定注意其車前有大貨車違
    規停車之危險狀況，並與之保持相當之間隔，隨時採取必要
    之閃避措施，應可避免本件車禍之發生，其所辯自無可採。
  (四)縱上所述，被告二人對於本件車禍之發生，均有過失。且被
    害人係因本件車禍身受重創不治死亡，被告二人之過失行為
    ，與被害人之死亡結果間，均具有相當因果關係，渠等過失
    致人於死犯行均堪以認定，均應依法論科。
參、論罪科刑：
一、被告二人行為後，刑法於九十四年二月二日修正公布，並於
    九十五年七月一日施行，經查：
  (一)刑法第二百七十六條第一項、第二項之罪之法定本刑中關於
    罰金刑最低額部分，依修正後刑法第三十三條第五款規定為
    「新臺幣一千元以上，以百元計算之」，較舊法所定罰金最
    低額為「銀元一元以上」為重，依刑法第二條第一項規定，
    以修正前之規定為有利於被告。
  (二)修正前刑法第六十二條前段規定：「對於未發覺之罪自首而
    受裁判者，減輕其刑」；修正後刑法第六十二條前段規定：
    「對於未發覺之罪自首而受裁判者，得減輕其刑」，即被告
    如符合自首要件，依修正前刑法之規定，必減輕其刑，然依
    修正後刑法之規定，法院仍得裁量是否減輕其刑，是比較新
    舊法之結果，舊法即行為時法有利於被告。
  (三)被告行為後，罰金罰鍰提高標準條例第二條業已刪除，而刑
    法第四十一條第一項前段關於易科罰金之折算標準已由舊法
    之銀元一百元、二百元、三百元修正為新臺幣一千元、二千
    元、三千元，因屬科刑規範事項之變更，其折算標準為裁判
    時所應諭知，自有就新舊法規定比較之必要，經比較新舊法
    結果，以被告行為時之舊法較為有利於被告。
  (四)被告行為時之修正前刑法第六十二條前段關於自首之規定係
    「必減事由」，修正後刑法第六十二條前段關於自首之規定
    則係「得減事由」，上開關於自首之規定雖屬刑罰裁量之事
    項，惟既影響行為人之刑罰法律效果，應屬法律變更之範疇
    ，而有新舊法比較之必要，又因自首之性質無關可罰性之判
    斷或法律效果之形成，故其變更應非以行為時為判斷基準，
    而應依「自首時」作為判斷之基準。本件被告二人自首之時
    間在新修正刑法生效前，經比較新舊法，以修正前之規定對
    被告較為有利。
  (五)綜上法律修正前、後之比較，揆諸前揭說明及修正後刑法第
    二條第一項之「從舊從輕」原則，本件以適用修正前之相關
    刑罰法律，對被告較為有利。
二、被告丙○○係環球汽車貨運行所僱用之司機，負責駕駛營業
    大貨車載運貨物，為從事駕駛業務之人，核其所為，係犯刑
    法第二百七十六條第二項之業務過失致人於死罪；被告乙○
    ○所為，則係犯刑法第二百七十六條第一項之過失致人於死
    罪。另被告丙○○、乙○○於本件車禍肇事後，在偵查機關
    尚不知何人為犯罪嫌疑人時，均停留在現場，分別主動向前
    來處理之警員陳健正及辛懷陸表示為其駕車肇事，業據證人
    陳健正（見原審卷第一三○頁）及辛懷陸（見原審卷第一五
    三、一五四、一五六頁）到庭證述無訛。被告二人事後均未
    逃避偵審，合於自首之要件，均應依修正前刑法第六十二條
    前段之規定減輕其刑。被告二人犯後，中華民國九十六年罪
    犯減刑條例，於九十六年七月四日制訂公布，並於同年七月
    十六日施行生效，則因被告二人犯罪時間，係在九十六年四
    月廿四日前，且受有期徒刑一年六月以下宣告刑，合於同條
    例第二條第一項及第三條第一項減刑條件，應就其二人之宣
    告刑，依法減刑。
三、原判決以被告二人過失犯行罪證明確，因予分別論罪科刑，
    固非無見。惟查：(一)被告二人犯罪後，中華民國九十六年罪
    犯減刑條例，已於九十六年七月四日制訂公布，並於同年七
    月十六日施行生效，則因被告二人犯罪時間，係在九十六年
    四月廿四日前，且受有期徒刑一年六月以下宣告刑，合於同
    條例第二條第一項及第三條第一項減刑條件，原審未及適用
    該減刑條例，即有未合。(二)被告丙○○應負過失責任，係因
    未依規定將大貨車依車輛順行方向緊靠道路右側，且不得在
    顯有妨害他車通行之處所停車，暨利用道路為工作場所，而
    不包括未開啟大燈或設置反光標誌，蓋其既係違規逆向停車
    ，果又將車前大燈開啟，則駛經該處之車輛駕駛人勢必因強
    光照射而無法辨識燈光來源後方之道路狀況，危險性尤甚。
    另被告丙○○既已開啟車頭警示燈，且被告江玲櫻於肇事前
    已察覺其違規停車之狀況，而實施閃避，則被告丙○○縱未
    設置反光標誌，與本件車禍之發生亦無關係，況乎道路交通
    安全規則第一百十二條第一項第九款十三款係規定：均應顯
    示停車燈「或」反光標誌，故僅顯示停車燈而未設置反光標
    誌，尚難認有違規定，乃原判決竟認其應負過失責任之原因
    包括未開啟大燈暨未設置反光標誌，自非妥適。(三)被告江玲
    櫻就本件車禍應負過失責任，則係因其疏於注意其車前有大
    貨車違規停車之危險狀況，並與之保持相當之間隔，隨時採
    取必要之安全措施，原判決就其駕駛機車行經肇事地點時，
    未注意與停置於慢車道上之大貨車保持相當之間隔乙節，未
    予明白認定，亦有未合。被告二人上訴意旨，均否認應負過
    失責任，固均無理由，檢察官上訴意旨指摘原判決量刑過輕
    ，惟未具體敘明原判決關於量刑事項，究竟有何違法或不當
    之情形，亦無理由，然原判決既有上開可議之處，亦屬無可
    維持，應由本院將原判決撤銷改判。
四、爰審酌被告丙○○係高職畢業、被告乙○○係小學肄業之智
    識程度，就肇致本件車禍之過失程度不一，及被告二人犯後
    對於肇事經過情形均坦白承認，既被告乙○○已賠償被害人
    家屬新臺幣二十五萬元，被告丙○○則未賠償被害人家屬分
    文，且被告二人迄今均未與被害人家屬達成民事和解等一切
    情狀，分別對被告丙○○量處有期徒刑十月，對被告乙○○
    量處有期徒刑八月。又被告二人所宣告之刑，均合於中華民
    國九十六年罪犯減刑條例第二條第一項規定，且所犯均非該
    條例第三條所列限制減刑之罪，爰依同條例第二條第一項第
    三款規定，各減其宣告刑二分之一，被告丙○○減為有期徒
    刑五月，被告江玲櫻減為有期徒刑四月，並均諭知易科罰金
    之折算標準，以資懲儆。
據上論斷，應依刑事訴訟法第三百六十九條第一項前段、第三百
六十四條、第二百九十九條第一項前段，刑法第二條第一項前段
、第二百七十六條第一項、第二項，修正前刑法第六十二條前段
、第四十一條第一項前段，修正前罰金罰鍰提高標準條例第二條
，現行法規所定貨幣單位折算新臺幣條例第二條，刑法施行法第
一條之一第一項、第二項前段，減刑條例第二條第一項第三款、
第七條、第九條，判決如主文。
本案經檢察官范文豪到庭執行職務。
中　　華　　民　　國　　96　　年　　10　　月　　31　　日
                  刑事第六庭    審判長法　官  蔡崇義
                                      法　官  曾文欣
                                      法　官  杭起鶴
以上正本證明與原本無異。
被告莊添勝部份如不服本判決，應於收受本判決後十日內向本院
提出上訴書狀。其未敘述上訴理由者並得於提起上訴後十日內向
本院補提理由書狀（均須按他造當事人之人數附繕本）「切勿逕
送上級法院」。
其餘部分不得上訴。
　　　　　　　　　　　　　　　　　　　書記官  魏安里
中　　華　　民　　國　　96　　年　　10　　月　　31　　日
附錄：本判決論罪科刑法條：
刑法第二百七十六條：
因過失致人於死者，處二年以下有期徒刑、拘役或二千元以下罰
金。
從事業務之人，因業務上之過失犯前項之罪者，處五年以下有期
徒刑或拘役，得併科三千元以下罰金。
